ACORDAO-COMPLETO-2385613

ACÓRDÃO 1479/2020 ATA 6/2020 - SEGUNDA CÂMARA

VISTOS, relatados e discutidos estes autos de tomada de contas especial instaurada pelo então Ministério da Cultura (MinC) em desfavor de Maria de Lourdes Oliveira diante da omissão no dever de prestar contas dos recursos captados sob o valor original de R$ 157.500,00 em prol do projeto cultural intitulado como “Bantu: Arte e Comunidade”, correspondendo à edição de livro sobre as ações de Lourdinha Oliveira, como artista plástica, para a inclusão social de jovens negros, carentes e deficientes da comunidade de Brasília Teimosa em Recife – PE por meio de esculturas, quadros e acessórios a partir da valorização da cultura negra, nos termos da Lei nº 8.313 (Lei de Incentivo à Cultura) , de 1991;
ACORDAM os Ministros do Tribunal de Contas da União, reunidos na Sessão da 2ª Câmara, ante as razões expostas pelo Relator, em:
	9.1. considerar revel a responsável (Maria de Lourdes Oliveira) , nos termos do art. 12, § 3º, da Lei nº  8.443, de 1992;
	9.2. julgar irregulares as contas de Maria de Lourdes Oliveira, nos termos dos arts. 1º, I, 16, III, “a”, “b” e “c”, 19, caput, 23, III, da Lei nº 8.443, de 1992, para, assim, condená-la ao pagamento do débito apurado nos autos, atualizado monetariamente e acrescido de juros de mora, calculados desde as datas indicadas até o efetivo recolhimento, fixando-lhe o prazo de 15 (quinze) dias, contados da notificação, para que comprove perante o Tribunal (art. 214, III, “a”, do Regimento Interno do TCU – RITCU) , o recolhimento da referida dívida ao Fundo Nacional de Cultura, na forma da legislação em vigor, sob as seguintes condições:
	Data de Ocorrência
	Valor Histórico (R$) 

	13/8/2010
	47.300,00

	8/10/2010
	40.000,00

	22/12/2010
	30.000,00

	27/12/2010
	20.000,00

	12/8/2011
	20.200,00

9.3. aplicar em desfavor de Maria de Lourdes Oliveira a multa prevista no art. 57 da Lei nº 8.443, de 1992, sob o valor de R$ 80.000,00 (oitenta mil reais) , fixando-lhe o prazo de 15 (quinze) dias, contados da notificação, para que comprove, perante o Tribunal (art. 214, III, “a”, do RITCU) , o recolhimento da referida dívida ao Tesouro Nacional, atualizada monetariamente na forma da legislação em vigor;
9.4. autorizar, caso requerido, nos termos do art. 26 da Lei n.º 8.443, de 1992, e do art. 217 do RITCU, o parcelamento das dívidas fixadas por este Acórdão em até 36 (trinta e seis) parcelas mensais e sucessivas, com a atualização monetária e os correspondentes acréscimos legais, esclarecendo à responsável que a falta de pagamento de qualquer parcela importará no vencimento antecipado do saldo devedor, sem prejuízo das demais medidas legais;
9.5. autorizar, desde logo, a cobrança judicial das dívidas fixadas por este Acórdão, nos termos do art. 28, inciso II, da Lei nº 8.443, de 1992, diante do não atendimento à notificação; e
9.6. determinar que a unidade técnica envie a cópia deste Acórdão, com o Relatório e a Proposta de Deliberação, à Procuradoria da República no Estado de Pernambuco, nos termos do art. 16, § 3º, da Lei nº 8.443, de 1992, para o ajuizamento das ações civis e penais cabíveis.

Tomada de contas especial instaurada pelo então Ministério da Cultura (MinC) em desfavor de Maria de Lourdes Oliveira diante da omissão no dever de prestar contas dos recursos captados sob o valor original de R$ 157.500,00 em prol do projeto cultural intitulado como Bantu: Arte e Comunidade, tendo por objeto a edição de livro sobre as ações da artista plástica Lourdinha Oliveira para a inclusão social de jovens negros, carentes e deficientes da comunidade de Brasília Teimosa em Recife  PE por meio de esculturas, quadros e acessórios valorizando a cultura negra, nos termos da Lei nº 8.313 (Lei de Incentivo à Cultura), de 1991.

Segunda Câmara

então Ministério da Cultura (MinC).

3. Responsável: Maria de Lourdes Oliveira (CPF XXX.170.494-XX).

13.1. Ministros presentes: Ana Arraes (Presidente), Augusto Nardes, Aroldo Cedraz e Raimundo Carreiro.
13.2. Ministro-Substituto presente: André Luís de Carvalho (Relator).

ANDRÉ DE CARVALHO

Trata-se de tomada de contas especial instaurada pelo então Ministério da Cultura (MinC) em desfavor de Maria de Lourdes Oliveira diante da omissão no dever de prestar contas dos recursos captados sob o valor original de R$ 157.500,00 em prol do projeto cultural intitulado como “Bantu: Arte e Comunidade”, correspondendo à edição de livro sobre as ações de Lourdinha Oliveira, como artista plástica, para a inclusão social de jovens negros, carentes e deficientes da comunidade de Brasília Teimosa em Recife – PE por meio de esculturas, quadros e acessórios a partir da valorização da cultura negra, nos termos da Lei nº 8.313 (Lei de Incentivo à Cultura) , de 1991.
2.	Após a análise final do feito, o auditor federal da Secex-TCE lançou o seu parecer conclusivo à Peça 53, com a anuência dos dirigentes da unidade técnica (Peças 54 e 55) , nos seguintes termos:
“Cuidam os autos de tomada de contas especial instaurada pela Secretaria Especial de Cultura, em desfavor da Sra. Maria de Lourdes Oliveira (CPF: XXX.170.494-XX) , em virtude da não comprovação da boa e regular aplicação dos recursos captados mediante incentivo fiscal da Lei Rouanet, em face da omissão no dever de prestar contas dos recursos destinados ao projeto “Bantu: Arte e Comunidade” (Pronac 08-5131) , tendo por objeto a edição de livro sobre as ações da artista plástica Lourdinha Oliveira para inclusão social de jovens negros, carentes e deficientes da comunidade de Brasília Teimosa em Recife/PE por meio de esculturas, quadros e acessórios valorizando a cultura negra”, aprovado e autorizado pela Portaria-MinC 282/2009 (peça 10, p. 3) , permitindo a captação de recursos financeiros na forma de doações ou patrocínios (Mecenato) , conforme estipulado na Lei 8.313/1991, alterada pela Lei 9.874/1999. 
HISTÓRICO
2. Em 4/5/2017, com fundamento na IN/TCU 71/2012, alterada pela IN/TCU 76/2016 e DN/TCU 155/2016, o dirigente da Secretaria Especial de Cultura autorizou a instauração da tomada de contas especial. O processo foi registrado no sistema e-TCE com o número 782/2017. 
3. O Pronac 08-5131 foi firmado no valor de R$ 157.597,00, no período de 29/04/2009 a 31/12/2011 (peça 10) , com prazo para execução dos recursos 29/4/2009 a 31/12/2011, recaindo o prazo para prestação de contas em 30/1/2012. 
4. A empresa proponente captou recursos autorizados, no montante de R$ 157.500,00, conforme atestam os recibos (peças 16, 18, 20, 21 e 24) e extratos bancários (peças 17, 19, 22 e 25) . 5. O fundamento para a instauração da Tomada de Contas Especial, conforme consignado na matriz de responsabilização elaborada pelo tomador de contas, foi a constatação da seguinte irregularidade: ‘Omissão no dever de prestar contas referente ao projeto cultura ‘Bantu: Arte e Comunidade’. Pronac 08-5131.’
6. A responsável arrolada na fase interna foi devidamente comunicada e, diante da ausência de justificativas suficientes para elidir a irregularidade e da não devolução dos recursos, instaurou-se a tomada de contas especial. 
7. No relatório (peça 38) , o tomador de contas concluiu que o prejuízo importaria no valor original de R$ 157.500,00, imputando-se a responsabilidade à Sra. Maria de Lourdes Oliveira, na condição de proponente. 
8. Em 1/7/2019, a CGU emitiu o relatório de auditoria (peça 39) , em concordância com o relatório do tomador de contas. O certificado de auditoria e o parecer do dirigente do órgão de controle interno concluíram pela irregularidade das presentes contas (peças 40 e 41) . 
9. Em 15/7/2019, o ministro responsável pela área atestou haver tomado conhecimento das conclusões contidas no relatório e certificado de auditoria, bem como do parecer conclusivo do dirigente do órgão de controle interno, manifestando-se pela irregularidade das contas, e determinou o encaminhamento do processo ao Tribunal de Contas da União (peça 42) . 
10. A instrução inicial (peça 45) , analisando os documentos nos autos, concluiu pela citação e audiência da Sra. Maria de Lourdes Oliveira (CPF: XXX.170.494-XX) , nos seguintes moldes:
10.1. Citação: 
10.1.1. Irregularidade: não comprovação da boa e regular aplicação dos recursos federais captados com amparo no Pronac 08-5131, decorrente da omissão no dever de prestar contas dos valores transferidos. 
10.1.1.1. Conduta: não demonstrar a boa e regular aplicação dos recursos federais recebidos e geridos por meio do instrumento em questão, no período de 29/4/2009 a 31/12/2011, em face da omissão na prestação de contas, cujo prazo encerrou-se em 30/1/2012. 
10.1.1.2. Valor original do débito e data:
	Data de Ocorrência
	Valor Histórico (R$) 

	13/8/2010
	47.300,00

	8/10/2010
	40.000,00

	22/12/2010
	30.000,00

	27/12/2010
	20.000,00

	12/8/2011
	20.200,00

10.2. Audiência: 
10.2.1. Irregularidade 2: não cumprimento do prazo originalmente estipulado para prestação de contas no âmbito do projeto Pronac 08-5131. 
10.2.1.1. Conduta: descumprir o prazo originalmente estipulado para prestação de contas dos recursos federais recebidos à conta do instrumento em questão, o qual se encerrou em 30/1/2012. 
11. Em cumprimento ao pronunciamento da unidade (peça 47) , de 31/7/2019, foi efetuada a citação/audiência da responsável, conforme delineado a seguir (vide despacho à peça 51) : (...) 
12. Transcorrido o prazo regimental, a responsável permaneceu silente, devendo ser considerados revel, nos termos do art. 12, §3º, da Lei 8.443/1992. EXAME TÉCNICO Da validade da notificação 
13. Preliminarmente, cumpre tecer breves considerações sobre a forma como são realizadas as comunicações processuais no TCU. A esse respeito, destacam-se o art. 179, do Regimento Interno do TCU (Resolução 155, de 4/12/2002) e o art. 4º, inciso III, § 1º, da Resolução TCU 170, de 30 de junho de 2004, verbis: 
‘Art. 179. A citação, a audiência ou a notificação, bem como a comunicação de diligência, far-se-ão: 
I - mediante ciência da parte, efetivada por servidor designado, por meio eletrônico, fac-símile, telegrama ou qualquer outra forma, desde que fique confirmada inequivocamente a entrega da comunicação ao destinatário; 
II - mediante carta registrada, com aviso de recebimento que comprove a entrega no endereço do destinatário; 
III - por edital publicado no Diário Oficial da União, quando o seu destinatário não for localizado 
 (...) 
Art. 3º As comunicações serão dirigidas ao responsável, ou ao interessado, ou ao dirigente de órgão ou entidade, ou ao representante legal ou ao procurador constituído nos autos, com poderes expressos no mandato para esse fim, por meio de: 
I - correio eletrônico, fac-símile ou telegrama; 
II - servidor designado; 
III - carta registrada, com aviso de recebimento; 
IV - edital publicado no Diário Oficial da União, quando o seu destinatário não for localizado, nas hipóteses em que seja necessário o exercício de defesa’. 
Art. 4º. Consideram-se entregues as comunicações: 
I - efetivadas conforme disposto nos incisos I e II do artigo anterior, mediante confirmação da ciência do destinatário; 
II - realizadas na forma prevista no inciso III do artigo anterior, com o retorno do aviso de recebimento, entregue comprovadamente no endereço do destinatário; 
III - na data de publicação do edital no Diário Oficial da União, quando realizadas na forma prevista no inciso IV do artigo anterior. 
§ 1º O endereço do destinatário deverá ser previamente confirmado mediante consulta aos sistemas disponíveis ao Tribunal ou a outros meios de informação, a qual deverá ser juntada ao respectivo processo  (...) ’
14. Bem se vê, portanto, que a validade da citação via postal não depende de que o aviso de recebimento seja assinado pelo próprio destinatário da comunicação, o que dispensa, no caso em tela, a entrega do AR em ‘mãos próprias’. A exigência da norma é no sentido de o Tribunal verificar se a correspondência foi entregue no endereço correto, residindo aqui a necessidade de certeza inequívoca. 
15. Não é outra a orientação da jurisprudência do TCU, conforme se verifica dos julgados a seguir transcritos: 
‘São válidas as comunicações processuais entregues, mediante carta registrada, no endereço correto do responsável, não havendo necessidade de que o recebimento seja feito por ele próprio (Acórdão 3648/2013-TCU-Segunda Câmara, Relator Ministro JOSÉ JORGE) ; É prescindível a entrega pessoal das comunicações pelo TCU, razão pela qual não há necessidade de que o aviso de recebimento seja assinado pelo próprio destinatário. Entregando-se a correspondência no endereço correto do destinatário, presume-se o recebimento da citação. (Acórdão 1019/2008-TCU-Plenário, Relator Ministro BENJAMIN ZYMLER) ; As comunicações do TCU, inclusive as citações, deverão ser realizadas mediante Aviso de Recebimento - AR, via Empresa Brasileira de Correios e Telégrafos, bastando para sua validade que se demonstre que a correspondência foi entregue no endereço correto. (Acórdão 1526/2007-TCU-Plenário, Relator Ministro AROLDO CEDRAZ) ’. 
16. A validade do critério de comunicação processual do TCU foi referendada pelo Supremo Tribunal Federal, nos termos do julgamento do MS-AgR 25.816/DF, por meio do qual se afirmou a desnecessidade da ciência pessoal do interessado, entendendo-se suficiente a comprovação da entrega do ‘AR’ no endereço do destinatário: 
‘EMENTA: AGRAVO REGIMENTAL. MANDADO DE SEGURANÇA. DESNECESSIDADE DE INTIMAÇÃO PESSOAL DAS DECISÕES DO TRIBUNAL DE CONTAS DA UNIÃO. ART. 179 DO REGIMENTO INTERNO DO TCU. INTIMAÇÃO DO ATO IMPUGNADO POR CARTA REGISTRADA, INICIADO O PRAZO DO ART. 18 DA LEI nº 1.533/51 DA DATA CONSTANTE DO AVISO DE RECEBIMENTO. DECADÊNCIA RECONHECIDA. AGRAVO IMPROVIDO. 
O envio de carta registrada com aviso de recebimento está expressamente enumerado entre os meios de comunicação de que dispõe o Tribunal de Contas da União para proceder às suas intimações. 
O inciso II do art. 179 do Regimento Interno do TCU é claro ao exigir apenas a comprovação da entrega no endereço do destinatário, bastando o aviso de recebimento simples’. 
17. No caso vertente, a citação da responsável se deu em endereço proveniente de pesquisa realizada pelo TCU (vide parágrafo 11 retro) , de forma zelosa, em endereço constante no sistema CPF da Receita (peça 48) . A entrega do ofício citatório (peça 49) nesse endereço ficou comprovada, conforme AR na peça 50, assinado por terceiros. 
18. Nos processos do TCU, a revelia não leva à presunção de que seriam verdadeiras todas as imputações levantadas contra os responsáveis, diferentemente do que ocorre no processo civil, em que a revelia do réu opera a presunção da verdade dos fatos narrados pelo autor. Dessa forma, a avaliação da responsabilidade do agente não pode prescindir da prova existente no processo ou para ele carreada. 
19. Ao não apresentar sua defesa, o responsável deixou de produzir prova da regular aplicação dos recursos sob sua responsabilidade, em afronta às normas que impõem aos gestores públicos a obrigação legal de, sempre que demandados pelos órgãos de controle, apresentar os documentos que demonstrem a correta utilização das verbas públicas, a exemplo do contido no art. 93 do Decreto-Lei 200/67: Quem quer que utilize dinheiros públicos terá de justificar seu bom e regular emprego na conformidade das leis, regulamentos e normas emanadas das autoridades administrativas competentes. 
20. Mesmo a alegação de defesa não sendo apresentada, considerando o princípio da verdade material que rege esta Corte, procurou-se buscar, em manifestações da responsável na fase interna desta TCE, se havia algum argumento que pudesse ser aproveitado em seu favor. Assim, não foi localizado qualquer documento de defesa (em consonância com as observações do Relatório do Tomador de Contas Especial, peça 38, p. 3, item 5) . Logo, não há apresentação de justificativas plausíveis nem documentação apta a comprovar a boa e regular gestão dos recursos. 
21. Vale ressaltar que a pretensão punitiva do TCU, conforme Acórdão 1441/2016-TCU-Plenário, que uniformizou a jurisprudência acerca dessa questão, subordina-se ao prazo geral de prescrição indicado no art. 205 do Código Civil (CC) , que é de 10 anos, contado da data de ocorrência da irregularidade sancionada, nos termos do art. 189 do CC, sendo este prazo interrompido pelo ato que ordenar a citação, a audiência ou a oitiva da responsável. No caso em exame, não ocorreu a prescrição, uma vez que o fato gerador remonta a 30/1/2012 (prazo final para prestação de contas) , e o ato de ordenação da citação ocorreu em 31/7/2019 (peça 47) . 
22. Em se tratando de processo em que as partes interessadas não se manifestaram acerca das irregularidades imputadas, não há elementos para que se possa efetivamente aferir e reconhecer a ocorrência de boa-fé na conduta do responsável, podendo este Tribunal, desde logo, proferir o julgamento de mérito pela irregularidade das contas, conforme os termos dos §§ 2º e 6º do art. 202 do Regimento Interno do TCU (Acórdão 2064/2011-TCU-Primeira Câmara – relator Min. Ubiratan Aguiar, 6.182/2011-TCU-1ª Câmara – relator Min. Weber de Oliveira, 4.072/2010-TCU-1ª Câmara – Relator Min. Valmir Campelo, 1.189/2009-TCU-1ª Câmara – Relator Min. Marcos Bemquerer, e 731/2008-TCU-Plenário – Relator Min. Aroldo Cedraz) . 
23. Quanto à possibilidade de aplicação cumulativa das multas dos arts. 57 e 58, inciso I, da Lei 8.443/1992, ainda que seja adequada a realização de citação e audiência do responsável, por força do disposto no art. 209, §4º, do RI/TCU, o Tribunal reconhece que existe relação de subordinação entre as condutas de ‘não comprovação da aplicação dos recursos’ e de ‘omissão na prestação de contas’, sendo a primeira consequência da segunda, o que enseja, na verificação das duas irregularidades, a aplicação da multa do art. 57, com o afastamento da multa do art. 58, inciso I, em atenção ao princípio da absorção (Acórdão 9579/2015-TCU-Segunda Câmara, Relator Vital do Rêgo; Acórdão 2469/2019-TCU-Primeira Câmara, Relator Augusto Sherman) . 
24. Conforme leciona Cezar Bitencourt (Tratado de Direito Penal: parte geral, 8ª Ed. São Paulo: Saraiva, 2003. Pg.565) , na absorção, ‘ (...) a pena do delito mais grave absorve a pena do delito menos grave, que deve ser desprezada’. No caso concreto, a ‘omissão no dever de prestar contas’, embora seja uma irregularidade autônoma, funciona como fase ou meio para a consecução da ‘não comprovação da aplicação dos recursos’, havendo clara relação de interdependência entre essas condutas. Dessa forma, recaindo a duas ocorrências num mesmo gestor, deve prevalecer a pena do delito mais grave, qual seja, a multa do art. 57 da Lei 8.443/1992. 
25. Dessa forma, a responsável deve ser considerada revel, nos termos do art. 12, §3º, da Lei 8.443/1992, devendo as contas da Sra. Maria de Lourdes Oliveira (CPF: XXX.170.494-XX) serem julgadas irregulares, condenando-a ao débito apurado e aplicando-lhe a multa prevista no art. 57 da Lei 8.443/1992.
CONCLUSÃO 
26. Conclui-se que a Sra. Maria de Lourdes Oliveira (CPF: XXX.170.494-XX) deve ser considerada revel, nos termos do art. 12, §3º, da Lei 8.443/1992, e suas contas julgadas irregulares, condenando-a ao débito apurado e aplicando-lhe a multa prevista no art. 57 da Lei 8.443/1992.
PROPOSTA DE ENCAMINHAMENTO 
27. Diante do exposto, submetemos os autos à consideração superior, propondo ao Tribunal: 
27.1. considerar revel a Sra. Maria de Lourdes Oliveira (CPF: XXX.170.494-XX) , para todos os efeitos, dando-se prosseguimento ao processo, com fulcro no art. 12, § 3º, da Lei 8.443/1992; 
27.2. julgar irregulares, nos termos dos arts. 1º, inciso I, 16, inciso III, alíneas “a” e “c”, § 2º, da Lei 8.443/1992 c/c os arts. 19 e 23, inciso III, da mesma Lei, e com arts. 1º, inciso I, 209, incisos I e III, 210 e 214, inciso III, do Regimento Interno/TCU, as contas da Sra. Maria de Lourdes Oliveira (CPF: XXX.170.494-XX) , condenando-a ao pagamento das importâncias a seguir especificadas, atualizadas monetariamente e acrescidas dos juros de mora, calculadas a partir das datas discriminadas até a data do efetiva quitação do débito, fixando-lhes o prazo de quinze dias, para que comprovem, perante o Tribunal, o recolhimento das referidas quantias aos cofres do Fundo Nacional de Cultura, nos termos do art. 23, inciso III, alínea ‘a’, da citada lei;
27.3. Valor histórico do débito e data de origem:
	Data de Ocorrência
	Valor Histórico (R$) 

	13/8/2010
	47.300,00

	8/10/2010
	40.000,00

	22/12/2010
	30.000,00

	27/12/2010
	20.000,00

	12/8/2011
	20.200,00

Valor do débito atualizado até 19/10/2019: R$ 315.075,63 (peça 52) .
27.4. aplicar à Sra. Maria de Lourdes Oliveira (CPF: XXX.170.494-XX) a multa prevista no art. 57 da Lei 8.443/1992 c/c o art. 267 do Regimento Interno, fixando-lhe o prazo de quinze dias, a contar da notificação, para que comprove, perante o Tribunal (art. 214, III, a, do Regimento Interno do TCU) , o recolhimento da dívida aos cofres do Tesouro Nacional, atualizada monetariamente desde a data do acórdão que vier a ser proferido por este Tribunal até a do efetivo recolhimento, se pagas após o vencimento, na forma da legislação em vigor; 
27.5. informar à Sra. Maria de Lourdes Oliveira (CPF: XXX.170.494-XX) que, caso se demonstre, por via recursal, a correta aplicação dos recursos, mas não se justifique a omissão da prestação de contas, o débito poderá ser afastado, mas permanecerá a irregularidade das contas, dando-se ensejo à aplicação da multa prevista no art. 58, inciso I, da Lei 8.443/1992. 
27.6. autorizar, desde logo, a cobrança judicial da dívida, caso não atendida a notificação, na forma do disposto no art. 28, inciso II, da Lei 8.443/1992; 
27.7. autorizar também, desde logo, se requerido, com fundamento no art. 28, inciso I, da Lei 8.443, de 1992 c/c o art. 217, §§ 1º e 2º do Regimento Interno, o parcelamento da dívida em até 36 parcelas, incidindo sobre cada parcela, corrigida monetariamente, os correspondentes acréscimos legais fixando- lhe o prazo de quinze dias, a contar do recebimento da notificação, para comprovar perante o Tribunal o recolhimento da primeira parcela, e de trinta dias, a contar da parcela anterior, para comprovar os recolhimentos das demais parcelas, devendo incidir sobre cada valor mensal, atualizado monetariamente, os juros de mora devidos, no caso do débito, na forma prevista na legislação em vigor, alertando a responsável de que a falta de comprovação do recolhimento de qualquer parcela importará o vencimento antecipado do saldo devedor, nos termos do § 2º do art. 217 do Regimento Interno deste Tribunal; 
27.8. enviar cópia do Acórdão a ser prolatado, bem como do Relatório e do Voto que o fundamentarem, à Procuradoria da República no Estado do Pernambuco, nos termos do § 3º do art. 16 da Lei 8.443/1992 c/c o § 7º do art. 209 do Regimento Interno do TCU, para adoção das medidas cabíveis; 
27.9. enviar cópia do Acórdão que vier a ser proferido à Secretaria Especial da Cultura do Ministério da Cidadania, sucessora do Ministério da Cultura (MinC) , e à responsável, para ciência, informando que a presente deliberação, acompanhada do Relatório e do Voto que a fundamenta, está disponível para a consulta no endereço www.tcu.gov.br/acordaos, além de esclarecer que, caso requerido, o TCU poderá fornecer sem custos as correspondentes cópias, de forma impressa”.
3.	Enfim, por intermédio do Exmo. Sr. Procurador Sergio Ricardo Costa Caribé, o MPTCU anuiu à aludida proposta da unidade técnica, tendo consignado o seu parecer à Peça 56 (fl. 1) nos seguintes termos:
	“Trata-se de tomada de contas especial (TCE) instaurada pela Secretaria Especial de Cultura, em desfavor da Sra. Maria de Lourdes Oliveira (CPF: XXX.170.494-XX) , em virtude da não comprovação da boa e regular aplicação dos recursos captados mediante incentivo fiscal da Lei Rouanet, em face da omissão no dever de prestar contas dos recursos destinados ao projeto ‘Bantu: Arte e Comunidade’ (Pronac 08-5131) , tendo por objeto a edição de livro sobre as ações da artista plástica Lourdinha Oliveira para inclusão social de jovens negros, carentes e deficientes da comunidade de Brasília Teimosa em Recife/PE por meio de esculturas, quadros e acessórios valorizando a cultura negra, aprovado e autorizado pela Portaria-MinC 282/2009 (peça 10, p. 3) , permitindo a captação de recursos financeiros na forma de doações ou patrocínios (Mecenato) , conforme estipulado na Lei 8.313/1991, alterada pela Lei 9.874/1999. 
	2. Tendo em vista a revelia da responsável e inexistindo nos autos elementos que permitam concluir pela ocorrência de boa-fé ou de outros excludentes de culpabilidade em sua conduta, este membro do Ministério Público de Contas manifesta-se de acordo com o encaminhamento sugerido pela unidade técnica, no sentido de julgar irregulares as presentes contas, condenar em débito a responsável, bem como aplicar-lhe a multa prevista no art. 57 da Lei 8.443/1992”.
É o Relatório.

não há.

Procurador Sergio Ricardo Costa Caribé.

TOMADA DE CONTAS ESPECIAL. ENTÃO MINISTÉRIO DA CULTURA. PRONAC. OMISSÃO NO DEVER DE PRESTAR CONTAS. NÃO COMPROVAÇÃO DA BOA E REGULAR APLICAÇÃO DOS RECURSOS CAPTADOS. CITAÇÃO E AUDIÊNCIA DA RESPONSÁVEL. REVELIA. CONTAS IRREGULARES. DÉBITO. MULTA. CIÊNCIA.

TOMADA DE CONTAS ESPECIAL (TCE)

Secretaria de Controle Externo de Tomada de Contas Especial (Secex-TCE).

Trata-se de tomada de contas especial instaurada pelo então Ministério da Cultura (MinC) em desfavor de Maria de Lourdes Oliveira diante da omissão no dever de prestar contas dos recursos captados sob o valor original de R$ 157.500,00 em prol do projeto cultural intitulado como “Bantu: Arte e Comunidade”, correspondendo à edição de livro sobre as ações de Lourdinha Oliveira, como artista plástica, para a inclusão social de jovens negros, carentes e deficientes da comunidade de Brasília Teimosa em Recife – PE por meio de esculturas, quadros e acessórios a partir da valorização da cultura negra, nos termos da Lei nº 8.313 (Lei de Incentivo à Cultura) , de 1991.
2.	Como visto, o então MinC assinalou a subsistência do prejuízo ao erário sob o valor original de R$ 157.500,00, tendo imputado a subjacente responsabilidade em desfavor de Maria de Lourdes Oliveira, como proponente do aludido projeto cultural.
3.	No âmbito do TCU, a unidade técnica promoveu a regular citação, com a adicional audiência, de Maria de Lourdes Oliveira diante da não comprovação da boa e regular aplicação dos recursos federais repassados por força do Pronac 08-5131 em face da omissão no dever de prestar contas dos aludidos recursos captados.
4.	Todavia, após a regular citação, com a adicional audiência, a responsável (Maria de Lourdes Oliveira) não apresentou a sua defesa, nem, tampouco, efetuou o recolhimento do débito, passando à condição de revel perante o TCU, nos termos do art. 12, § 3º, da Lei nº  8.443, de 1992.
5.	De todo modo, após a análise final do feito, a Secex-TCE propôs a irregularidade das contas da responsável para condená-la ao pagamento do débito apurado nos autos, além de lhe aplicar a multa prevista no art. 57 da Lei 8.443, de 1992, tendo o MPTCU anuído a essa proposta.
6. 	O TCU pode incorporar os pareces da unidade técnica e do MPTCU a estas razões de decidir.
7.	Em sintonia com o relatório à Peça 38, o tomador de contas concluiu pelo dano ao erário sob o valor original de R$ 157.500,00 e imputou a eventual responsabilidade em desfavor de Maria de Lourdes Oliveira, como proponente do aludido projeto cultural, tendo a responsável deixado de atender aos chamamentos processuais, tanto na fase interna da TCE, quanto no âmbito do TCU, a despeito de ter sido regularmente instada a apresentar defesa. 
8.  	Bem se sabe que a jurisprudência do TCU estaria firmada no sentido da pessoal responsabilidade do gestor pela comprovação da boa e regular aplicação dos recursos captados sob a custódia do poder público federal, submetendo todo aquele que arrecada, utiliza ou gerencia esses recursos públicos ao dever de demonstrar o correto emprego dos valores federais, nos termos dos arts. 70, parágrafo único, e 37, caput, da Constituição de 1988 e do art. 93 do Decreto-Lei n.º 200, de 1967.
9. 	Por esse prisma, e diante, especialmente, da falta do necessário nexo causal entre os recursos captados e os supostos dispêndios incorridos no aludido projeto, a ausência de elementos suficientes para demonstrar a boa e regular aplicação dos aludidos recursos públicos daria ensejo à presunção legal de dano ao erário e, assim, estaria adequada a proposta da unidade técnica e do MPTCU para a irregularidade das contas da responsável, com a subsequente condenação em débito e em multa.
10. 	Não subsistiria, enfim, a eventual prescrição da pretensão punitiva do TCU sobre o presente caso concreto, nos termos do Acórdão 1441/2016-TCU-Plenário, já que não ocorreu o transcurso de mais de dez anos entre a ordem para a citação no âmbito do TCU, em 31/7/2019 (Peça 47) , e a data fatal para a prestação de contas final do aludido projeto cultural, em 30/1/2012 (Peça 39) .
11.	Eis que, por meio do aludido Acórdão 1441/2016-TCU-Plenário proferido na Sessão Extraordinária de 8/6/2016, o TCU firmou o seu entendimento no sentido de que a prescrição da pretensão punitiva deve seguir a regra geral do prazo decenal, contado a partir do fato, em linha com o art. 205 do Código Civil brasileiro, interrompendo-se a contagem do aludido prazo com a ordem de citação, nos termos do art. 240, caput, da Lei nº 13.105 (Código Processual Civil) , de 2015.
12. 	Sem prejuízo, no entanto, do respeito a esse entendimento do Tribunal, deve ser reiterada a minha ressalva já registrada em vários outros julgados do TCU no sentido de que, na ausência de lei específica, o TCU não deveria aplicar qualquer prazo prescricional sobre a referida pretensão punitiva ou, então, na pior das hipóteses, o Tribunal deveria aplicar a regra prescricional fixada pela Lei nº 9.873, de 1999, não só porque ela trata diretamente de prescrição no âmbito do direito administrativo sancionador, mas também porque, entre outras medidas, a aludida lei manda aplicar o prazo prescricional penal, quando a infração administrativa também configure crime, além de determinar expressamente que, no caso de ilícito continuado ou permanente, a contagem do prazo se inicie no dia da cessação do aludido ilícito.
13. 	A despeito, então, de registrar essa minha posição pessoal, o TCU deve pugnar pela pronta aplicação da multa legal em desfavor da aludida responsável, a partir do entendimento fixado pelo aludido Acórdão 1441/2016-TCU-Plenário.
14. 	O TCU deve julgar irregulares, portanto, as contas de Maria de Lourdes Oliveira para condená-la ao pagamento do débito apurado nos autos, além de lhe aplicar a multa prevista no art. 57 da Lei nº 8.443, de 1992.
Ante o exposto, pugno pela prolação do Acórdão ora submetido a este Colegiado. 
TCU, Sala das Sessões, em 10 de março de 2020.
Ministro-Substituto ANDRÉ LUÍS DE CARVALHO 
Relator